ACORDAO-COMPLETO-2553333

ACÓRDÃO 6017/2022 ATA 33/2022 - PRIMEIRA CÂMARA

VISTOS, relatados e discutidos estes autos de aposentadoria concedida pela Universidade Federal de Santa Catarina,
ACORDAM os Ministros do Tribunal de Contas da União, reunidos em sessão da Primeira Câmara, diante das razões expostas pelo Relator, com fundamento no art. 71, inciso III, da Constituição Federal e nos arts. 1º, inciso V, 39, inciso II, e 45 da Lei 8.443/1992, em:
9.1. considerar ilegal o ato de aposentadoria de interesse da sra. Clair Castilhos Coelho, recusando seu registro;
9.2. dispensar o ressarcimento das quantias indevidamente recebidas, em boa-fé, pela interessada, consoante o Enunciado 106 da Súmula de Jurisprudência deste Tribunal;
9.3. determinar à Universidade Federal de Santa Catarina que:
9.3.1. faça cessar, no prazo de 15 (quinze) dias, contado a partir da ciência desta deliberação, os pagamentos decorrentes do ato impugnado, sob pena de responsabilidade solidária da autoridade administrativa omissa, consoante disposto nos arts. 71, inciso IX, da Constituição Federal e 262 do Regimento Interno desta Corte;
9.3.2. dê ciência desta deliberação à sra. Clair Castilhos Coelho, alertando-a de que o efeito suspensivo proveniente da interposição de eventuais recursos, caso não providos, não a exime da devolução dos valores indevidamente percebidos após a notificação;
9.3.3. envie a esta Corte de Contas, no prazo de 30 (trinta) dias, por cópia, comprovante de que a interessada teve ciência desta deliberação;
9.4. esclarecer à unidade de origem, com supedâneo no art. 262, § 2º, do Regimento Interno do TCU, que a concessão considerada ilegal poderá prosperar mediante a emissão e o encaminhamento a este Tribunal de novo ato concessório, escoimado da irregularidade apontada nestes autos;
9.5. recomendar à Secretaria-Geral de Controle Externo desta Corte que, em articulação como a Sefip, reavalie as rotinas de trabalho da unidade, de modo a prevenir a prestação de informações incorretas, incompletas ou desatualizadas em suas instruções, a exemplo do que se verificou nestes autos.

Apreciação, para fins de registro, de aposentadoria concedida pela Universidade Federal de Santa Catarina.

Primeira Câmara

Universidade Federal de Santa Catarina.

3. Interessada: Clair Castilhos Coelho (XXX.722.889-XX).

13.1. Ministros presentes: Walton Alencar Rodrigues (Presidente), Benjamin Zymler (Relator) e Jorge Oliveira.
13.2. Ministro-Substituto convocado: Weder de Oliveira.
13.3. Ministro-Substituto presente: Augusto Sherman Cavalcanti.

BENJAMIN ZYMLER

Adoto como relatório o parecer subscrito pela representante do Ministério Público nos autos, Procuradora-Geral Cristina Machado da Costa e Silva:
"Tratam os autos do ato inicial de aposentadoria da ex-servidora Clair Castilhos Coelho no cargo de professora do magistério superior da Universidade Federal de Santa Catarina - UFSC, com fundamento no artigo 3.º da Emenda Constitucional n.º 47/2005 e vigência a contar de 18/10/2011 (peça n.º 3) .
2.	Ao instruir o feito, a Secretaria de Fiscalização de Integridade de Atos e Pagamentos de Pessoal e de Benefícios Sociais - Sefip identificou o pagamento de rubrica judicial de 3,17% nos proventos da inativa. No entanto, a unidade técnica propôs a legalidade e registro da concessão em exame, ante a exclusão de pagamento da indigitada rubrica (pareceres uniformes de peças n.ºs 5 e 6) .
3.	Ocorre que, ao percorrermos o contracheque atual da inativa, observamos que remanesce o pagamento da rubrica judicial, no valor de R$ 55,46 (peça n.º 7) .
4.	A Corte de Contas possui entendimento consolidado acerca da irregularidade do pagamento de parcelas destacadas representadas por percentuais relativos a planos econômicos, como no caso em análise, visto que, por possuírem natureza de antecipação salarial, não se incorporam indefinidamente aos proventos de aposentadorias, devendo ser absorvidos com o passar do tempo pelas alterações na estrutura remuneratória do servidor público.
5.	Na mesma direção inclina-se a jurisprudência majoritária do STF acerca do assunto, a exemplo do decidido no MS 25.678/DF.
6.	No caso em relevo, a parcela judicial de 3,17% está sendo paga em decorrência de decisão judicial já transitada em julgado conforme consta de fls. 6/23 da peça n.º 3. Nessas circunstâncias, é firme o entendimento de que não representa afronta à coisa julgada decisão posterior do Tribunal que afasta pagamentos sustentados por sentenças judiciais cujo suporte fático já tenha se exaurido.
7.	O Supremo Tribunal Federal, ao apreciar o RE 596.663, com repercussão geral reconhecida, firmou a tese de que a sentença que reconhece ao trabalhador ou ao servidor público o direito a determinado percentual de acréscimo remuneratório, perde sua eficácia a partir da superveniente incorporação do referido percentual. Ademais, a mencionada decisão trabalhista não dispôs, expressamente, sobre a continuidade do pagamento das rubricas ora questionadas, o que viria a configurar a hipótese de negativa de registro do ato concessório, sem que fosse, todavia, determinada a suspensão dos pagamentos inquinados de ilegalidade, o que não é o caso presente.
8.	Por fim, ao compararmos a estrutura remuneratória da remuneração percebida pela ex-servidora Clair Castilhos Coelho à data da inclusão da parcela judicial de 3,17%, no mês de dezembro/2000, com a remuneração à data da aposentadoria, ocorrida em 18/10/2011, aferimos que as melhorias remuneratórias posteriores à inclusão da referida vantagem judicial foram mais que suficientes para absorver integralmente o valor atribuído à interessada por força de comando judicial.
9.	Ao cotejarmos o contracheque do mês de janeiro/2001 com o de outubro/2011, a remuneração da interessada passou de R$ 3.926,85 para R$ 6.421,53 (fls. 5/7 da peça n.º 8) , excluídas parcelas eventuais e não remuneratórias, numa evolução que foi mais que suficiente para absorver a rubrica judicial de R$ 96,31 à data da aposentadoria, e que atualmente remanescente com o valor de R$ 55,46.
10.	Portanto, entendemos que, à data da aposentadoria da inativa Clair Castilhos Coelho, não havia mais fundamento para a inclusão da parcela judicial de 3,17% nos proventos da ex-servidora, constante do ato de peça n.º 3. Por tal motivo, defendemos a ilegalidade da concessão em exame, com determinação ao órgão de pessoal para exclusão da parcela ora impugnada e envio de novo formulário livre de falhas para nova apreciação pelo Tribunal.
11.	Ante o exposto, com as vênias de praxe por discordarmos da proposta de encaminhamento apresentada pela Sefip às peças n.ºs 5 e 6, esta representante do Ministério Público de Contas opina do sentido de que o Tribunal:
	11.1. considere ilegal e negue o registro ao ato inicial de aposentadoria de Clair Castilhos Coelho, dispensado o ressarcimento das importâncias indevidamente recebidas de boa-fé pela interessada, nos termos do que dispõe a Súmula TCU n.º 106;
	11.2. determine à Universidade Federal de Santa Catarina que, no prazo máximo de 15 (quinze) dias e em relação à inativa Clair Castilhos Coelho:
	11.2.1. promova a exclusão da parcela judicial de 3,17% dos proventos da inativa, posto a sua completa absorção por melhorias posteriores aplicadas aos proventos, nos termos do entendimento firmado pelo Tribunal pelo Acórdão 2161/2005-TCU-Plenário, devendo a universidade notificar a interessada do acórdão que vier a ser proferido; e
	11.2.2. providencie o encaminhamento de novo formulário de aposentadoria livre da falha ora apontada, por intermédio do sistema e-Pessoal, para nova apreciação pela Corte de Contas."
É o relatório.

não há.

Procuradora-Geral Cristina Machado da Costa e Silva.

APOSENTADORIA. INCLUSÃO NOS PROVENTOS, DE FORMA DESTACADA, DE PARCELA ALUSIVA À DIFERENÇA DE REAJUSTE DA LEI 8.880/1994 (ÍNDICE DE 3,17%), JÁ INTEGRADA À ESTRUTURA ORDINÁRIA DE REMUNERAÇÃO DO FUNCIONALISMO PELA MEDIDA PROVISÓRIA 2.225-45/2001. BIS IN IDEM. ILEGALIDADE. NEGATIVA DE REGISTRO. DETERMINAÇÕES.

APOSENTADORIA (APOS)

Secretaria de Fiscalização de Integridade de Atos e Pagamentos de Pessoal e de Benefícios Sociais (Sefip).

Em exame, a aposentadoria da sra. Clair Castilhos Coelho, ex-servidora da Universidade Federal de Santa Catarina (UFSC) .
2.	Instruindo o feito, a Secretaria de Fiscalização de Integridade de Atos e Pagamentos de Pessoal e de Benefícios Sociais (Sefip) , em que pese a inclusão destacada nos proventos de parcela alusiva à diferença de 3,17% (Lei 8.880/1994) , há muito integrada à estrutura remuneratória ordinária do cargo de origem da interessada, sugere o registro do ato, supondo - equivocadamente - ter havido o posterior saneamento da falha.
3.	O Ministério Público, entretanto, confirmando no Siape a informação prestada pelo Controle Interno no formulário e-Pessoal, dando conta da manutenção da rubrica irregular nos proventos correntes da inativa, manifesta-se pela negativa de registro da concessão.
4.	Acompanho as conclusões do Parquet.
5.	Com efeito, os servidores da UFSC obtiveram, por meio de seu sindicato, sentença judicial assegurando a incorporação aos seus rendimentos, em caráter permanente, da diferença identificada no cálculo do reajuste estabelecido no art. 28 da Lei 8.880/1994, a chamada "diferença de URV" (peça 3, p. 6-22) . 
6.	Ocorre que, por força da Medida Provisória 2.225-45/2001, tal diferença foi estendida a todos os servidores do Poder Executivo Federal (ênfase acrescentada) :
"Art. 8º  Aplica-se aos servidores civis do Poder Executivo Federal, extensivo aos proventos da inatividade e às pensões, nos termos do art. 28 da Lei nº 8.880, de 27 de maio de 1994, a partir de janeiro de 1995, o reajuste de vinte e cinco vírgula noventa e quatro por cento concedido aos servidores dos demais Poderes da União e aos Militares, deduzido o percentual já recebido de vinte e dois vírgula zero sete por cento.
Art. 9º A incorporação mensal do reajuste de que trata o art. 8º ocorrerá nos vencimentos dos servidores a partir de 1º de janeiro de 2002. 
Art. 10.  Na hipótese de reorganização ou reestruturação de cargos e carreiras, concessão de adicionais, gratificações ou qualquer outra vantagem de qualquer natureza, o reajuste de que trata o art. 8º somente será devido até a data da vigência da reorganização ou reestruturação efetivada, exceto em relação às parcelas da remuneração incorporadas a título de vantagem pessoal e de quintos e décimos até o mês de dezembro de 1994."
7.	Num tal contexto, a manutenção em destacado do índice de 3,17% nos proventos configura verdadeiro bis in idem, desnaturando mesmo a própria sentença judicial concessiva do benefício. 
8.	Aliás, ainda que se admitisse que a decisão judicial assegurou aos servidores, no final do ano 2000, quando transitou em julgado, o pagamento em duplicidade da URV, não haveria como sustentar, em face da literalidade do art. 10 da MP 2.225-45/2001, o caráter de perpetuidade atribuído pela UFSC à parcela.
9.	A matéria, vale dizer, já se encontra pacificada no Poder Judiciário, como ilustram os excertos das seguintes decisões das duas principais Cortes de Justiça do País:
SUPERIOR TRIBUNAL DE JUSTIÇA (STJ) 
"ADMINISTRATIVO. AGRAVO REGIMENTAL EM RECURSO ESPECIAL. REAJUSTE DE 3,17%. ART. 10 DA MP 2.225-45/01. LIMITAÇÃO. REESTRUTURAÇÃO E REORGANIZAÇÃO DE CARREIRA. AGRAVO REGIMENTAL DESPROVIDO.
............................................................................................................................................
2. É pacífica a jurisprudência desta Corte de que o art. 10 da Medida Provisória 2.225-45/01 apenas determinou que a implantação do reajuste de 3,17%, devido aos servidores públicos civis do Poder Executivo Federal, deverá ser considerada pelo legislador federal quando operar reestruturação ou reorganizar carreiras. Precedentes.
............................................................................................................................................
4. A MP 2.225/2001 foi editada com o fito de que fosse estendido a todos os servidores públicos federais o reajuste de 3,17% devido por força da Lei 8.880/94. Nada mais fez, portanto, do que reconhecer e amparar um prévio e legítimo interesse dos servidores, assim como em alguns casos o fizeram eventuais sentenças favoráveis a estes. A inobservância da MP implicaria o pagamento em duplicidade da verba, que em alguns casos já estaria incorporada à remuneração do servidor e determinada por decisão judicial. Não se trata, portanto, de ofensa à coisa julgada, mas do reconhecimento por duas vias diferentes - a MP em geral e as decisões judiciais em casos específicos - de um mesmo direito.
5. Agravo Regimental desprovido"  (AgRg no REsp 976764/PR, DJe 01/12/2008; grifei) .
SUPREMO TRIBUNAL FEDERAL (STF) 
"1) Direito monetário. Conversão do padrão monetário: Cruzeiro Real em URV. Direito aos 11,98%, ou do índice decorrente do processo de liquidação, e a sua incorporação. Competência privativa da União para legislar sobre a matéria. Art. 22, inciso VI, da Constituição da República. Inconstitucionalidade formal da lei estadual nº 6.612/94 que regula o tema da conversão do Cruzeiro Real em URV.
2) O direito ao percentual de 11,98%, ou do índice decorrente do processo de liquidação, na remuneração do servidor, resultante da equivocada conversão do Cruzeiro Real em URV, não representa um aumento na remuneração do servidor público, mas um reconhecimento da ocorrência de indevido decréscimo no momento da conversão da moeda em relação àqueles que recebem seus vencimentos em momento anterior ao do término do mês trabalhado, tal como ocorre, verbi gratia, no âmbito do Poder Legislativo e do Poder Judiciário por força do art. 168 da Constituição da República.
3) Consectariamente, o referido percentual deve ser incorporado à remuneração dos aludidos servidores, sem qualquer compensação ou abatimento em razão de aumentos remuneratórios supervenientes.
4) A limitação temporal do direito à incorporação dos 11,98% ou do índice decorrente do processo de liquidação deve adstringir-se ao decisum na ADI nº 2.323-MC/DF e na ADI nº 2.321/DF.
5) O término da incorporação dos 11,98%, ou do índice obtido em cada caso, na remuneração deve ocorrer no momento em que a carreira do servidor passa por uma restruturação remuneratória, porquanto não há direito à percepção ad aeternum de parcela de remuneração por servidor público.
6) A irredutibilidade estipendial recomenda que se, em decorrência da reestruturação da carreira do servidor, a supressão da parcela dos 11,98%, ou em outro percentual obtido na liquidação, verificar-se com a redução da remuneração, o servidor fará jus a uma parcela remuneratória (VPNI) em montante necessário para que não haja uma ofensa ao princípio, cujo valor será absorvido pelos aumentos subsequentes.
7) A reestruturação dos cargos no âmbito do Poder Judiciário Federal decorreu do advento da Lei nº 10.475/2002, diploma legal cuja vigência deve servir de termo ad quem para o pagamento e incorporação dos 11,98% no âmbito do referido Poder.
8) Inconstitucionalidade.
9) Recurso extraordinário interposto pelo estado do Rio Grande do Norte conhecido e parcialmente provido, porquanto descabida a pretensa compensação do percentual devido ao servidor em razão da ilegalidade na conversão de Cruzeiros Reais em URV com aumentos supervenientes a título de reajuste e revisão de remuneração, restando, por outro lado, fixado que o referido percentual será absorvido no caso de reestruturação financeira da carreira, e declarada incidenter tantum a inconstitucionalidade da Lei n° 6.612, de 16 de maio de 1994, do estado do Rio Grande do Norte" (RE 561.836/RN, DJe 10/2/2014; grifei) .
10.	Como oportunamente anotou o Ministério Público (peça 9) , em janeiro de 2001, mês seguinte à inclusão dos 3,17% nos rendimentos dos servidores da UFSC, a remuneração total da sra. Clair Castilhos Coelho (incluindo a rubrica "judicial" da URV) era de R$ 3.926,85; em outubro de 2011, quando se aposentou, seus proventos (agora, excluindo a parcela alusiva à URV) somavam R$ 6.325,22.
11.	Revela-se, portanto, absolutamente antijurídico o pagamento contemporâneo destacado da vantagem, há muito integrada à remuneração ordinária da interessada.
12.	Por fim, colho o ensejo para recomendar à Secretaria-Geral de Controle Externo que, em articulação com a unidade técnica, reavalie as rotinas de trabalho empregadas pela Sefip na instrução dos processos a seu cargo, de modo a prevenir a repetição de falhas semelhantes à verificada nestes autos. De fato, o erro aqui cometido ganha relevo quando se tem em conta que, no mesmo documento que encerra a manifestação da secretaria (peça 5) , constam a advertência do Controle Interno (p. 2) e a ficha financeira corrente da ex-servidora (p. 4) , esta colhida de forma automática do sistema Siape, ambas a evidenciar, ao contrário do que asseverado pelo auditor informante, a manutenção da rubrica irregular na composição atual do benefício previdenciário.
	Diante do exposto, voto no sentido de que o Tribunal adote a deliberação que ora submeto a este Colegiado.
TCU, Sala das Sessões Ministro Luciano Brandão Alves de Souza, em 20 de setembro de 2022.
BENJAMIN ZYMLER 
Relator